【裁判字號】    99,台上,1948
【裁判日期】    991022
【裁判案由】    請求移轉登記等
【裁判全文】
最高法院民事判決            九十九年度台上字第一九四八號
上  訴  人  乙○○
            丙○○
共      同
訴訟代理人  黃永琛律師
被 上訴 人  甲○○
訴訟代理人  林維堯律師
上列當事人間請求移轉登記等事件，上訴人對於中華民國九十九
年三月二十三日台灣高等法院第二審判決（九十八年度重上字第
四○六號），提起上訴，本院判決如下：
    主  文
上訴駁回。
第三審訴訟費用由上訴人負擔。
    理  由
本件被上訴人主張：上訴人乙○○（下稱乙○○）於民國九十一
年四月五日以新台幣（下同）四千一百萬元向伊購買如第一審判
決附表所示台北市大安區○○○路○段七之二號房地及停車位二
個（下稱系爭不動產），同年五月十三日完成所有權移轉登記，
二十一日交付完畢。嗣乙○○於九十二年十月九日以系爭建物後
方臥室、廚房及夾層係屬違章將遭拆除，其受詐欺而撤銷買賣契
約，請求伊返還價金四千一百萬元及賠償損害三十五萬一千一百
三十八元本息，獲三審勝訴裁判確定，乙○○即應將系爭不動產
所有權移轉登記塗銷。詎乙○○竟於九十六年七月十二日，將系
爭不動產所有權信託登記與其夫即上訴人丙○○（下稱丙○○）
，侵害伊之回復原狀請求權，伊得撤銷該信託及移轉系爭不動產
所有權之行為。又乙○○自九十一年五月二十一日起無權占有系
爭不動產，應按土地及建物總額年息百分之十計算，每月給付伊
相當租金之不當得利四萬六千零四十八元，迄九十七年五月二十
日止共三百三十一萬五千四百六十八元，並自九十七年五月二十
一日起至返還系爭不動產日止按月給付不當得利等情，求為命(一)
撤銷乙○○、丙○○於九十六年七月十二日就系爭不動產所訂立
之信託債權契約及同年月十六日之移轉所有權行為；(二)丙○○應
塗銷上開所有權移轉登記；(三)乙○○應塗銷九十一年五月十三日
台北市大安地政事務所以買賣為原因就系爭不動產所為之所有權
移轉登記，並返還該不動產予被上訴人；(四)乙○○應給付被上訴
人三百三十一萬五千四百六十八元，及自九十七年五月二十一日
起至返還系爭不動產日止，按月給付四萬六千零四十八元；(五)乙
○○應給付被上訴人一千二百三十萬元，及自九十七年五月二十
二日起至返還系爭不動產止，按月給付被上訴人十七萬零八百三
十三元；(六)乙○○應給付被上訴人一千零七十五萬元，及自起訴
狀繕本送達翌日起加計法定遲延利息之判決（第一審就被上訴人
上開(一)至(三)請求部分，為被上訴人勝訴之判決，並定乙○○返還
系爭不動產之履行期間為五個月，駁回被上訴人其餘之訴。上訴
人就其敗訴部分，聲明不服，被上訴人則就第一審駁回其請求(四)
部分，提起上訴，其餘(五)、(六)請求敗訴部分，因未聲明不服，已
告確定）。
上訴人則以：被上訴人受前案判決敗訴確定，迄未履行，即無損
害；伊於被上訴人給付四千一百萬元本息前，得主張同時履行抗
辯；乙○○為系爭不動產實際所有權人，信託登記予丙○○，為
善意占有人，得自由收益使用系爭不動產，並無不當得利；被上
訴人因不法詐欺，交付系爭不動產予乙○○使用，不得請求返還
相當於租金之不當得利；以不動產之申報現值計算使用收益，尚
嫌過高；逾五年之不當得利已罹於時效，伊得拒絕給付；請求以
乙○○支付代收代辦費二十一萬五千五百四十八元、九十一年十
一月至九十七年五月二十日管理費五十四萬五千一百九十三元、
九十七年五月二十一日起至返還日止每月八千二百六十元五角、
九十一年至九十六年地價稅十四萬五千九百八十三元及房屋稅五
萬五千六百二十三元，互為抵銷等語，資為抗辯。
原審以：乙○○於九十一年四月五日以四千一百萬元之價格向被
上訴人購買系爭不動產，同年五月十三日為所有權移轉登記，二
十一日交付房屋完畢。嗣乙○○於九十二年十月九日以系爭不動
產有違建之夾層屋等瑕疵，其受詐欺而買受，通知被上訴人撤銷
、解除買賣契約，訴請被上訴人等人返還價金等，經台灣台北地
方法院以九十二年度重訴字第一九四二號判命被上訴人應給付乙
○○四千一百萬元本息，駁回乙○○其餘之訴。乙○○於第二審
追加侵權行為損害賠償請求權，經原法院九十三年度重上字第二
四二號判決，認乙○○受詐欺，得撤銷買賣之意思表示，依侵權
行為法律關係請求被上訴人賠償支付價金之損害四千一百萬元與
支出登記規費、印花稅、契稅共五萬一千一百三十八元之損害及
非財產上損害三十萬元，經本院於九十七年五月十六日以九十七
年度台上字第一○○五號裁定駁回被上訴人之上訴確定（下稱前
案確定判決）。又乙○○於九十六年七月十六日，以信託為原因
，將系爭不動產移轉登記予丙○○等情均為兩造所不爭，並有前
案確定判決、土地及建物登記謄本可稽。查乙○○與被上訴人間
之買賣契約既經撤銷，被上訴人因履行買賣契約移轉所有權及交
付不動產之目的已歸於消滅，乙○○取得系爭不動產所有權之原
因即不存在，自應返還系爭不動產予被上訴人。乙○○以信託為
原因，將系爭不動產移轉登記予丙○○，其責任財產減少，資力
不足賠償損害，被上訴人之債權即有不能或難於獲得實現之虞，
自屬有害於被上訴人之債權，被上訴人依信託法第六條第一項，
聲請法院撤銷並塗銷信託登記，應非無據。次按法律行為經撤銷
者，視為自始無效，民法第一百十四條定有明文。法律行為經撤
銷後，應溯及法律行為成立時失其效力。如當事人雙方於法律行
為成立後，曾互為給付，在撤銷後，應互負回復原狀之義務。乙
○○與被上訴人之買賣契約經撤銷，即溯及於買賣契約成立時失
其效力，被上訴人得請求乙○○塗銷以該買賣為原因之所有權移
轉登記，並返還系爭不動產，以回復買賣契約成立前之原狀。被
上訴人依買賣契約，移轉及交付系爭不動產所有權予乙○○，縱
未說明該屋之瑕疵，仍非民法第一百八十條第四款所定違反公共
秩序或善良風俗之不法原因給付，自得請求乙○○返還。被上訴
人依前案確定判決對乙○○所負者為侵權行為之損害賠償債務，
而本件被上訴人請求乙○○所負者係契約撤銷後返還系爭不動產
之債務，二者非基於同一雙務契約所生，非立於互為對待給付之
關係，乙○○不得為同時履行抗辯。又乙○○行使侵權行為損害
賠償請求權，經前案判決勝訴確定，其併存之不當得利及回復原
狀請求權即行消滅，無從據為行使同時履行抗辯。乙○○自九十
一年五月二十一日起，因買賣而占有使用系爭不動產，買賣契約
既經其撤銷，視為自始無效，其占有使用及登記為系爭房屋所有
權人之原因已不存在，即屬無法律上之原因，受有利益，致被上
訴人不能使用收益，受有損害。而占有他人之不動產，可能獲得
相當於租金之利益為社會通常之觀念，被上訴人依民法第一百七
十九條之規定，請求乙○○給付占有系爭不動產期間，相當於租
金之不當得利，尚非無據。按債權行為與物權行為並存時，當事
人間所以必須履行物權行為乃是因債權行為存在，而負有給付義
務之故，因之債權行為遂成為物權行為之原因，債權行為上所存
在之瑕疵，如意思表示之瑕疵、無效或得撤銷之原因，亦會反射
於物權行為之上，而與之共同存在，物權行為之效力自因此而受
影響。系爭不動產買賣之債權行為，因乙○○受詐欺而作成，則
移轉系爭不動產所有權之物權行為亦可認係在詐欺下作成，債權
行為一經撤銷，物權行為自同時被撤銷，乙○○已無保有系爭不
動產所有權及占有系爭不動產之法律上原因。雖系爭不動產仍登
記於乙○○名下，惟土地法第四十三條係為保護第三人而將登記
事項賦予絕對之效力，非於保護交易安全之必要限度以外，剝奪
真正權利人之權利。乙○○已無保有系爭不動產所有權之法律上
原因，縱系爭不動產仍登記於其名下，對於真正所有權人即被上
訴人而言，乙○○仍屬無權占有，其應返還系爭不動產之債務與
前案確定判決所命被上訴人應給付四千一百萬元之債務，無對待
給付之關係，不得主張同時履行抗辯。末按城市地方房屋之租金
，以不超過土地及其建築物申報總價額年息百分之十為限。土地
法第九十七條所定土地價額，係指法定地價。土地所有權人依土
地法所申報之地價為法定地價。土地法第九十七條、第一百四十
八條及土地施行法第二十五條分別定有明文。系爭台北市○○區
○○段三小段一九九號土地面積為四三四平方公尺，九十一年度
申報地價每平方公尺四萬九千六百元。系爭台北市○○○路○段
八十一巷七之二號房屋及車位所配系爭土地應有部分為十萬分之
一一一六三，申報總價為二百四十萬二千九百九十二元。系爭房
屋及車位面積九一．九三平方公尺、陽台一○．○九平方公尺、
雨遮五．一八平方公尺，共同使用部分三三六九建號面積四二．
七四平方公尺、三三七○建號面積五．六六平方公尺。停車位持
分面積○．七三平方公尺，共同使用部分三三六九建號面積三○
．二五平方公尺，合計面積一八六．五八平方公尺。系爭房屋及
車位依每平方公尺一萬六千七百三十七元計算，為三百十二萬二
千七百八十九元。總計系爭不動產房地價值為五百五十二萬五千
七百八十一元。系爭不動產位於羅斯福路二段八一巷內，臨近羅
斯福路與和平東路交叉口，為五層樓房之一樓，有前後院，門前
為六米寬巷道，緊臨古亭捷運站三號出口，附近有師範大學、古
亭市場、古亭國中、古亭國小，交通便利，生活機能良好，現為
上訴人居住使用，審酌系爭土地附近繁榮程度，系爭房地利用情
形，系爭房屋有夾層、陽台外推及玻璃屋等違建，被上訴人於出
售乙○○前即經查報違建，限期拆除，噪音過大，地板隆起，因
認被上訴人就系爭不動產所受相當於租金之損害，以土地及建物
申報總價額年息百分之五計算為相當，即每年相當租金之不當得
利為二十七萬六千二百八十九元。乙○○自九十一年五月二十一
日起占有系爭不動產，而本件訴訟被上訴人係於九十七年六月十
三日起訴請求，回溯五年，超過九十二年六月十三日部分，被上
訴人之請求權已罹於時效消滅，乙○○為時效抗辯，被上訴人即
不得請求。被上訴人可請求乙○○給付自九十二年六月十三日起
至九十七年五月二十日止共四年三百四十一天，合計一百三十六
萬三千二百七十八元，及自九十七年五月二十一日起至返還系爭
不動產日止，每月二萬三千零二十四元之相當租金不當得利。惟
乙○○以其繳納系爭不動產九十一年至九十六年地價稅十四萬五
千九百八十三元、九十一年至九十七年房屋稅五萬五千六百二十
三元、九十八年度房屋稅七千九百九十一元、九十七年及九十八
年地價稅各二萬五千八百五十二元、區分所有權人依公寓大廈管
理條例第十八條應繳納房屋與車位之大廈管理基金四萬七千零七
十元、二萬元及其餘產權代收代辦費四萬七千七百七十七元，合
計三十七萬六千一百四十八元，主張抵銷，應予准許。至乙○○
請求抵銷之九十一年十一月起每月繳交房屋管理費七萬零六十元
、車位管理費一千二百元與預付六個月房屋及車位管理費四萬二
千三百六十三元、七千二百元，為其占有使用系爭房屋所應負擔
者，另前案已判決確定命被上訴人給付五萬一千一百三十八元，
均不應准許。從而被上訴人請求撤銷乙○○與丙○○間就系爭不
動產所為信託債權契約及物權移轉行為、丙○○應塗銷系爭不動
產以信託為原因所為所有權移轉登記、乙○○應塗銷系爭不動產
以買賣為原因所為之所有權移轉登記與返還系爭不動產予被上訴
人及給付被上訴人九十八萬七千一百三十元並自九十七年五月二
十一日起至返還系爭不動產日止按月給付被上訴人二萬三千零二
十四元，均為有理由，應予准許。被上訴人逾此所為請求為無理
由，應予駁回等詞，爰維持第一審所為上訴人敗訴部分之判決，
駁回其上訴，並廢棄第一審所為駁回被上訴人請求上訴人給付九
十八萬七千一百三十元及自九十七年五月二十一日起按月給付二
萬三千零二十四元之訴部分，命乙○○應如數為該部分之給付，
駁回被上訴人其餘上訴，經核於法並無不合。上訴論旨，仍執陳
詞，指摘原判決為不當，求予廢棄，非有理由。另上訴人請求以
前案確定判決所命給付之利息抵銷部分，因其於原審準備程序受
命法官為闡明訴訟關係，整理及協議簡化爭點時，未為主張，自
應受其拘束，而不得再於原審行言詞辯論時為此項請求，則原審
就此縱未論述，難謂有理由不備之違誤，附此指明。
據上論結，本件上訴為無理由。依民事訴訟法第四百八十一條、
第四百四十九條第一項、第七十八條，判決如主文。
中    華    民    國  九十九  年    十    月  二十二  日
                      最高法院民事第二庭
                          審判長法官  吳  正  一
                                法官  葉  勝  利
                                法官  阮  富  枝
                                法官  許  澍  林
                                法官  黃  秀  得
本件正本證明與原本無異
                                      書  記  官
中    華    民    國  九十九  年   十一   月    一    日
                                                       s

司法院資訊處製作；財團法人民間司法改革基金會備份。
